【裁判字號】    91,自更,26
【裁判日期】    921230
【裁判案由】    偽造文書
【裁判全文】
臺灣臺中地方法院刑事判決                          九十一年度自更字第二六號
    自  訴  人  戊○○
    代  理  人  蔡素美
    被      告  乙○○
                壬○○
                辛○○
                癸○○
                丙○○
                甲○○
                庚○○
右列被告等因偽造文書案件，經自訴人提起自訴，自訴人不服本院中華民國八十七年
九月二十九日第一審判決（八十五年度自字第一五六八號），提起上訴，經臺灣高等
法院臺中分院撤銷發回更審，復不服本院中華民國八十八年十月八日第一審判決（八
十八年度自更字第一四號），提起上訴，再經臺灣高等法院臺中分院撤銷發回更審，
本院判決如左：
    主  文
本件自訴不受理。
    理  由
一、自訴意旨詳如附件一自訴狀、附件二補充自訴意旨狀(一)、附件三補充自訴意旨狀
    (二)、附件四追加自訴狀、附件五再追加自訴狀、附件六刑事遵喻陳報【兼追加共
    犯庚○○為被告及遭判罪】狀所載。
二、按不得提起自訴而提起者，應諭知不受理之判決；又得提起自訴者，以犯罪之被
    害人為限；再犯罪事實之一部提起自訴者，他部雖不得自訴，亦以得提起自訴論
    ，但不得提起自訴部分係較重之罪，不在此限，刑事訴訟法第三百三十四條及新
    修正之刑事訴訟法第三百十九條第一項、第三項分別定有明文，並得不經言詞辯
    論為之。
三、經查：
  (一)按「刑事訴訟法第三百十九條第一項所定得提起自訴之被害人，係指因犯罪而直
    接被害者而言。依法組織之公司被人侵害，雖股東之利益亦受影響，但直接受損
    害者究為公司，當以公司為直接被害人。」、「法人與自然人為不同之權利主體
    ，兩者所享之權利或所負之義務應屬個別，不得混為一體。依法組織之公司（法
    人）被人侵害時，縱其他股東個人之利益亦受影響，但直接受損害者究為公司，
    當以該公司為直接被害人。並不因其他股東是否為公司之創立人或實際負責人而
    有異。經查本件上訴人自訴意旨係以被告盜用華○公司及上訴人之印章簽發華○
    公司之支票行使為犯罪之事實，其偽造者既為華○公司名義之支票，雖發票人欄
    有公司及負責人即上訴人之印章，然上訴人之章僅為公司簽發票據之要式行為之
    一部，其權利、義務之主體仍為公司，而非上訴人個人，從而偽造公司之支票時
    ，其直接被害人為公司，並非上訴人個人。依法僅公司有自訴之權，且應由公司
    代表人以公司名義提起自訴，即訴訟之主體為公司，縱上訴人有對外代表公司之
    權，亦應以公司名義提起自訴，方屬適法，上訴人以其個人名義提起自訴，即為
    法所不許。」，最高法院二十五年上字第一三０五號、六十八年台上字第二一四
    號判例要旨以及九十一年度台上字第一一一八號、九十年度台上字第六四六四號
    判決，均同此見解。再者，所稱被害人係指犯罪之直接被害人，不及於間接被害
    人，而法人為被害人時，則應由其代表人代表該法人提起自訴。另公司與董事間
    訴訟，除法律另有規定外，由監察人代表公司，股東會亦得另選代表公司為訴訟
    之人，股東會決議，對於監察人提起訴訟時，起訴之代表，股東會得於董事外另
    行選任，公司法第二百十四條、第二百二十五條規定甚明，故公司與董事或監察
    人訴訟，得由股東會選任代表公司為訴訟之人。本件自訴人依據附件一自訴狀、
    附件二補充自訴意旨狀(一)、附件三補充自訴意旨狀(二)所述內容，乃認被告癸○○
    、辛○○、乙○○、壬○○偽造民安瓦斯實業股份有限公司（下稱民安瓦斯公司
    ）民國七十五年十一月六日之發起人會議記錄（就實際上並未召開之會議製作會
    議記錄，並虛列民安瓦斯公司之資本額為一千萬元）及該公司七十六年一月十日
    之股東會會議紀錄（就實際上並未召開之股東會議製作會議記錄，並虛載全體股
    東追認公司登記資本額為一千萬元，另四千萬原則列為股東往來），涉犯偽造私
    文書及使公務員登載不實等犯行；又該等被告復因將實際上為「股東出資」事由
    改以「股東往來」名義之方式論列而逃漏稅捐，因認被告癸○○另涉犯刑法第二
    百十四條、第二百十五條、第二百十六條之偽造文書罪嫌，而被告乙○○、壬○○、辛○○等則另涉犯違反稅捐稽徵法第四十一條、商業會計法第七十一條第一
    款、第五款等罪嫌。惟查：本件自訴人係於七十七年五月九日始因受讓民安瓦斯
    公司之股權而成為該公司之股東一節，有股權轉讓同意書乙紙附卷足憑，且自訴
    人亦自承其僅係民安公司之隱名發起人，則本件縱被告癸○○、辛○○、乙○○
    、壬○○等人確有自訴人所指之偽造會議記錄、使公務員登載不實之犯行，惟該
    直接被害人應係民安瓦斯公司，依法亦僅該民安瓦斯公司有自訴之權，並由公司
    之代表人提起自訴，方屬適法，而自訴人當時非但非民安瓦斯公司之股東，亦且
    非該民安瓦斯公司法人本身，依法實非直接被害人，其以本人之名義提起自訴，
    依前開說明，自為法所不許。而自訴人所認前開被告等另涉犯刑法第二百十六條
    、第二百十四條、第二百十五條等罪嫌及違反稅捐稽徵法第四十一條、商業會計
    法第七十一條第一款之規定云云（詳見附件二及附件三），因此部分犯行與前揭
    刑度較重之偽造私文書罪部分乃具有方法、手段、目的、結果之牽連犯之裁判上
    一罪之關係，依前開二、之說明，此部分自亦不得提起自訴，即屬甚明。
  (二)次按「關於刑法第二百十條偽造私文書罪，其得提起自訴之被害人，依司法院院
    字第一七○二號解釋及本院二十五年上字第五○一九號、二十九年上字第一七八
    七號判例所示意旨，應不以文書之真正名義人為限。苟因該項偽造或變造之文書
    足以蒙受損害者，即屬本罪之直接被害人，可提起自訴。」，最高法院七十一年
    十月五日之第十七次刑事庭會議固著有決議在案。本件自訴人雖以附件四之追加
    自訴狀謂被告乙○○、壬○○、辛○○、庚○○等尚因於七十七年五月九日之股
    東同意書上之「立同意書人」欄內關於「丁○○」簽名下有偽造不實日期之情形
    （詳見附件四內容所示），而另涉犯刑法第二百十條之偽造私文書罪嫌云云。經
    查：自訴人確實將其於民安瓦斯公司之股份信託登記於其姊夫丁○○以及其弟己○○名下一節，業為被告等所不爭執，惟如附件四—一之同意書內於「丁○○」
    簽名項下固有「27/5」之日期記載，然該簽名名義人「丁○○」乃基於自己於民
    安瓦斯內有股份而為股東之身分簽名等情，除為自訴人所是認外（參閱附件六刑
    事遵喻陳報【兼追加共犯庚○○為被告及遭判罪】狀所載），亦據該丁○○於臺
    灣高等法院臺中分院八十一年度重上字第一四九號給付違約金案件八十一年七月
    八日行準備程序時到庭結證稱：「77.5.9.同意書我有簽名，我是以監察人身份
    ，『為了節稅才暫時登記資本額為一千萬元』，我是同意公司此項措施，我有百
    分之二股權，我代表我個人意思，且公司表示可以隨時增資。」等語（參閱該院
    卷第一五八頁，即本件自證十九號），顯然該丁○○係基於自己於該民安瓦斯公
    司內之監察人、股東身分而同意該如自證十六之同意書（即本判決附件四之一）
    內容，否則以該同意書之末尾已清楚以粗體字載明：「註：戊○○不同意拒絕簽
    認（必須依合作契約履行）」等語，若該丁○○係基於受自訴人信託登記民安瓦
    斯公司之股權之身分出席該會議，實無在自訴人已明確表示不同意該會議結論之
    情形下逕自代表自訴人簽名於立同意書人欄內，此核與自訴人之弟己○○於前開
    臺灣高等法院八十一年度重上字第一四九號案件於八十一年七月八日行準備程序
    時出庭所結證稱：「同意書是我簽名，我只代表我自己的意思與戊○○無關，戊○○在場，我們無權代表他，『代表戊○○均所持股份亦同（按此乃註記於同意
    書內）』，此乃公司單方決策，但戊○○不同意，只有我簽名，戊○○沒有簽名
    。」等語大致相符，況以自訴人當日亦確實在場並明確表示不同意，該案證人丁○○、己○○果若係僅因受自訴人信託登記股份而參與該會議，實無逕行在該同
    意書上簽名之可能。從而，該同意書之立同意書人欄下關於「丁○○」之簽名，
    應無代表自訴人行使股東權利之意思在內，應堪以認定。則自訴人既非立同意書
    人，而該立同意書人吳炳候亦非根據與自訴人間之股份信託關係而簽名，則縱該
    「丁○○」之簽名欄項下之「27/5」等字樣係屬偽造，自訴人亦非本罪之被害人
    ，依前開說明，自亦不得據此對被告等提起此部分之自訴甚明。
  (三)第刑法第三百四十二條之背信罪，須以為他人處理事務為前提，所謂為他人云者
    ，係指受他人委任，而為其處理事務而言，最高法院四十九年台上字第一五三０
    號判例可資參照。本件自訴人依據附件五、附件六所示之內容自訴被告乙○○於
    八十年間任職民安瓦斯公司之董事長，明知其與壬○○、丙○○、甲○○等人於
    八十年二月八日召開股東會議選出六人為董事，而該選舉結果與民安瓦斯公司之
    章程不符，卻未向當時之省政府市政廳報備決議內容，涉犯刑法第三百四十二條
    之背信罪嫌；另被告庚○○、甲○○、壬○○、丙○○等人則於六年後之八十六
    年五月十五日偽造被告甲○○、壬○○、丙○○三人於八十年七月間之董事會議
    紀錄，因認被告壬○○、丙○○、甲○○、庚○○等人涉犯共同偽造私文書罪嫌
    云云（追加自訴內容詳見附件五、附件六）。惟查：被告乙○○於八十年間固係
    民安瓦斯公司之董事，惟依公司法第一百九十二條第三項及第二百十六條第二項
    之規定，董事與公司間之關係，為民法上之委任關係，換言之，被告乙○○係受
    民安瓦斯公司之委任而為該公司處理事務，核與自訴人無涉，則被告乙○○既非
    受自訴人之委任而任民安瓦斯公司之董事，實無以民安瓦斯公司董事身分為自訴
    人處理事務之可能，以刑法背信罪係保護個人法益以觀，自訴人就此自非本罪之
    直接被害人等情，應堪以認定。另關於被告甲○○、壬○○、丙○○、庚○○等
    人偽造八十六年五月十五日之會議記錄部分，因該部分之被害人應係該民安瓦斯
    公司而非自訴人，情節已如前(一)之內容所述，換言之，自訴人就此部分自無得以
    其名義自行提起自訴。
四、揆諸前開說明，依自訴內容以觀，自訴人實非自訴事實之犯罪直接被害人，縱被
    告等人涉犯自訴人所指之前開罪嫌，惟該犯罪直接被害者乃民安公司，應由該公
    司依前揭法條意旨，選任代表人代表公司提起自訴方為適法，自訴人並非本件犯
    罪之直接被害人，亦未依公司法取得公司代表人資格，依法即不得提起自訴；另
    自訴意旨關於被告癸○○、辛○○、乙○○、壬○○等人另涉犯刑法第二百十四
    條、第二百十五條、第二百十六條之偽造文書及違反稅捐稽徵法第四十一條、商
    業會計法第七十一條第一款、第五款等罪嫌，亦因此部分犯行與前揭刑度較重之
    偽造私文書罪部分乃具有方法、手段、目的、結果之牽連犯之裁判上一罪之關係
    ，依前開二、之說明，此部分自亦不得提起自訴。綜上所述，爰依刑事訴訟法第
    三百三十四條，諭知不受理之判決，並不經言詞辯論為之。
五、據上論斷，應依刑事訴訟法第三百三十四條、第三百四十三條、第三百零七條，
    判決如主文。
中      華      民      國      九十二    年    十二    月    三十      日
                                臺灣臺中地方法院刑事第十四庭
                                    審判長法  官  楊  真  明
                                          法  官  劉  逸  成
                                          法  官  林  學  晴
右正本證明與原本無異。
如不服本判決，應於判決送達後十日內向本院提出上訴狀，上訴於臺灣高等法院臺中
分院( 須附繕本 )。
                                          書記官
中      華      民      國      九十二    年    十二    月    三十一    日


司法院資訊處製作；財團法人民間司法改革基金會備份。
